【裁判字號】    92,上訴,42
【裁判日期】    920918
【裁判案由】    違反政府採購法
【裁判全文】
臺灣高等法院臺中分院刑事判決                      九十二年度上訴字第四二號
    上  訴  人
    即  被  告  甲○○
    選任辯護人  柯開運
                楊博堯
右上訴人因違反政府採購法案件，不服臺灣南投地方法院九十一年度訴字第三○四號
中華民國九十一年十二月三日第一審判決（起訴案號：臺灣南投地方法院檢察署九十
年度偵字第一四七九號），提起上訴，本院判決如左：
      主  文
原判決撤銷。
甲○○無罪。
      理  由
一、公訴意旨略以：甲○○係設於台中縣烏日鄉○○村○○路六十五號萬力油壓股份
    有限公司（下稱萬力公司）之實際負責人（登記名義負責人為賴秋如），萬力公
    司於民國（下同）八十八年五月十三日經台中縣政府以八八府環四字第二七一三
    一號，許可從事第一類甲級廢棄物清除業務，營業地區包括苗栗縣、台中縣、台
    中市、彰化縣及南投縣等地區；嗣萬力公司因故於八十八年九月間向台中縣政府
    申請變更營業項目、地區、清除廢棄物種類、數量、技術員及增加清除機具等，
    繼經台中縣政府於八十九年一月二十八日以八九府環四字第○三五五八三號函通
    知核准，其申請營業地區因南投縣、桃園縣及嘉義縣等該縣市之環保局未表同意
    ，故未予以核准；嗣行政院衛生署南投醫院（下稱南投醫院）於八十九年四月間
    ，以公開徵求廠商書面報價方式辦理「南投醫院感染性醫療廢棄物清理案」（以
    下簡稱標案），並於招標文件中要求投標廠商需檢具公司執照、營利事業登記證
    、第一類廢棄物清除許可證等相關文件資料，藉以審查投標資格。詎甲○○明知
    萬力公司自八十九年一月二十八日起，其營業地區經台中縣政府核准變更後，營
    業地區已不包括南投縣境內，已無法執行清除南投縣境內之感染性醫療廢棄物，
    竟仍檢附就營業地區南投縣部分業已喪失法定效力即台中縣政府以八八府環四字
    第二七一三一號許可函及公司執照等文件，利用不知情之陳傳勇送交南投醫院參
    與投標，致使南投醫院總務室之人員蘇靜娟等人陷於錯誤，而審查通過萬力公司
    之投標資格，並於八十九年五月六日南投醫院辦理開標時，由萬力公司以每公斤
    廢棄物新台幣六十三元之價格得標，影響南投醫院對於審查投標程序之正確性。
因認被告甲○○涉犯政府採購法第八十七條第三項、刑法第三百三十九條第二項
    等罪嫌，而政府採購法第八十七條第三項為刑法第三百三十九條第二項之特別法
    ，應依政府採購法第八十七條第三項之罪處斷云云。
二、按犯罪事實應依證據認定之，無證據不得推定其犯罪事實，刑事訴訟法第一百五
    十四條第二項定有明文；又不能證明被告犯罪或其行為不罰者，應諭知無罪之判
    決，復為同法第三百零一條第一項所明定。公訴意旨認被告涉犯政府採購法第八
    十七條第三項罪嫌，無非以被告向台中縣政府申請核准及嗣後申請變更等相關函
    文、台中縣政府致南投醫院函，及證人即台中縣政府環境保護局稽查員丙○○、
    證人即南投醫院總務室專員蘇靜娟之證言為其論據。訊據上訴人即被告甲○○（
    以下稱被告）對於其為萬力公司實際負責人及於前開時、地以台中縣政府八八府
    環四字第二七一三一號函（以下簡稱第一次核准函）等相關文件資料，參與南投
    醫院辦理「南投醫院感染性醫療廢棄物清理案」招標並得標之事實並不否認，但
    堅決否認有何違反政府採購法等犯行，辯稱：我只有一張許可函，有效期間到九
    十年十一月二十日，我一天收四點八噸，我只有拿一點一噸去申請，他們就說這
    樣不行，所以我就拿十一台跑全省，三十七台繼續跑台中的部分，但是我都有車
    牌，也有納稅，八十九年六月十六日才告訴我說許可證失效，我拿八十八年五月
    十三日的核准函去申請的執照是合法的，沒有失效，我在八十九年五月六日持上
    開文件去開標，許可函當然還有效等語。經查：
（一）本件南投醫院標案為「行政院衛生署南投醫院感染性醫療廢棄物委託清理案」
      ，依其招標文件內容，包括清除、處理二項業務在內。被告於參加投標時，所
      提出之台中縣政府八十八年五月十三日八八府環四字第○九七一一號函，為第
      一類甲級廢棄物處理廠操作許可，核准經營廢棄物處理業務；台中縣政府八十
      八年五月十三日八八府環四字第二七一三一號函，為第一類甲級廢棄物清除許
      可，核准經營廢棄物清除業務，並發給第一類甲級廢棄物清除許可證（證號：
      八八府環四字第二七一三一號）等情，已為被告所是認，核與證人即萬力公司
      之名義法定代理人暨被告之媳婦賴秋如及證人即被告之子陳傳勇於法務部調查
      局南投縣調查站（以下簡稱南投縣調查站）證述內容相符，並經證人即南投醫
      院總務室專員蘇靜娟於偵查中證述綦詳。復有台中縣政府八十八年五月十三日
      八八府環四字第二七一三一號函、清除許可證、行政院衛生署南投醫院八十九
      年度感染性醫療廢棄物委託清除處理投標資料、感染性醫療廢棄物清理合約書
      各乙份，附於本件標案招標文件可稽（見偵查卷第四二至一一六頁）。是本件
      所應審究者，闕為被告所持以參加投標之許可函是否已經確定失效，或被告有
      無明知該函准函已經失效，仍故意持以參加投標，使投標發生不正確之結果而
      已。
（二）查「萬力公司」申請第一類甲級廢棄物清除許可時，其申請營業項目為有害事
      業廢棄物，營業地區為苗栗縣、台中縣、台中市、彰化縣、南投縣等地，清除
      數量為每日四點八噸，甲級清除技術員為于紀鵬、乙級清除技術員為廖淑惜，
      並經台中縣政府於八十八年五月十三日以八八府環四字第二七一三一號函就上
      開申請內容予以核准，有效期日至九十年十一月二十日止。又被告於八十八年
      九月間以原「第一次核准函」內容申請變更如下：營業項目除原有有害事業廢
      棄物外增加一般廢棄物、一般事業廢棄物，營業區域除原有苗栗縣、台中縣、
      台中市、彰化縣、南投縣外增加基隆市、台北縣台北市、桃園縣、新竹縣、新
      竹市、台南縣、台南市、高雄縣、高雄市、屏東縣、宜蘭縣、花蓮縣、台東縣
      、澎湖縣、嘉義市等地，清除廢棄物其中感染性廢棄物原為每日四點八噸變更
      為每月三三噸（即每日約一點一噸）、一般廢棄物及一般事業廢棄物為每月六
      十噸，甲級清除技術員變更為洪寬峰、乙級清除技術員仍為廖淑惜，嗣經台中
      縣政府審查後核准前開申請，但營業區域桃園縣、南投縣、嘉義縣未獲准許，
      有台中縣政府八十九年一月二十八日八九府環四字第○三五五八三號函附卷足
      憑（見偵查卷第一五七至一五九頁），惟該函內並未宣示原許可函失效，亦未
      再發給或換發第一類甲級廢棄物清除許可證。台中縣政府於被告得標後，始於
      八十九年六月十三日以八九府環四字第○三八二○八號函表示，原發之許可證
      已經失效云云，自有可議之處。
（三）又證人即台中縣政府環保局稽查員丙○○於南投縣調查站、偵查中及原審調查
      時雖證稱：從八十九年一月二十八日台中縣政府發函給萬力公司後，該公司之
      營業地區就不包括南投縣（見偵卷第一五一至一五三頁、第一八二頁反面、原
      審卷第三三頁）。又證人即台中縣環保局技師陳文裕、證人即南投縣政府環保
      局廢棄物管理課職員黃文毅於原審調查時均證稱：萬力公司於申請變更後即應
      以變更後之內容為準即不得在南投縣清除廢棄物（見原審卷第一一九頁、一二
      八頁）。另證人即負責審核萬力公司投標資格初審之南投醫院總務室專員蘇靜
      娟於偵查中證稱：當時萬力公司即因檢附台中縣政府八八府環四字第二七一三
      一號函，清除地區包括南投縣，所以才具有投標資格，進而得標；當時即因為
      萬力公司提供失效之文件使醫院陷於錯誤，才會准許萬力公司參與投標等語（
      見偵卷第二二九頁反面至二三○頁）。然查證人陳文裕復稱：但作業上是認定
      原許可證該區域即已失效，但法無明文。他（指被告）申請展延時是以原聲請
      條件做期間的展延，但被告聲請展延時，法律有變更，刪除跨區的限制，所以
      被告也可以在南投縣處理醫療性廢棄物等語（見原審卷第一一九、一二○頁）
      。證人黃文毅另稱：（有無法律依據）不曉得，但我們的作法皆是如此（見原
      審卷第一二八頁）。而原審法院質之證人丙○○，問：「所謂環保局的規定，
      有無法令依據？」證人答：「沒有法令依據，但依慣例是如此處理。」而被告
      辯護人稱：「請問證人新核准的證照有無表明原證照已失效？」證人答：「沒
      有。」（見原審卷第三三、三四頁）。於此可見，本件在法令上，既無許可證
      當然失效之規定，行政機關亦未以書面告知被告原許可證已經失效，僅以相關
      承辦人員依照所謂之「慣例」，解釋為已經失效，自難憑採為不利於被告之證
      據。
（四）再以證人丙○○於本院證稱：（為何你於原審時說沒有依據？）那時法官是問
      我為何沒有註明八十八年五月那張要註銷，我是說每個縣市的作法不同，有些
      有寫，有些沒寫，而且環保署沒有規定，原來法律就有規定說發後證者，前證
      就當然失效，但是我們沒有在公文裡面特別註明，而且每個縣市作法不同等語
      （見本院卷第九七頁），依此觀之，證人所稱之情形，既然各縣市環保局之作
      法不同，即難期被告知悉所謂原「第一次核准函」已經失效之情事。又依「公
      民營廢棄物清除處理機構管理輔導辦法」第十一條雖規定，許可證或核備文件
      應記載：營業地區（非移動式廢棄物處理設施之設置及操作許可證除外）。惟
      該管理輔導辦法，業因廢棄物處理法修正公布而於九十一年十月九日廢止，而
      行政院環境保護署於九十年十一月二十三日發布之「公民營廢棄物清除處理機
      構許可管理辦法」，其中第十二條關於許可證之規定，已將「營業地區」部分
      刪去，可見原先所謂營業地區之規定，並不合實際之要求，自難歸責於被告。
（五）綜上所述，本件台中縣政府相關作業，既有可議之處，實難認被告有於參加投
      標之時，使投標發生不正確結果或刑法詐欺之犯意，及被告係出於施用詐術而
      為，被告所辯自屬可採。此外又無其他積極之證據，足以證明被告有何違反政
      府採購法或詐欺之犯行，本件不能證明被告犯罪。
三、本件原審未予詳查，遽予論罪科刑，自有未合，被告上訴指摘原判決不當，為有
    理由，應予撤銷改判，並為被告無罪之諭知。
據上論結，應依刑事訴訟法第三百六十九條第一項前段、第三百六十四條、第三百零
一條第一項，判決如主文。
本案經檢察官乙○○到庭執行職務。
中      華      民      國      九十二      年      九    月    十八    日
                                   臺灣高等法院臺中分院刑事第五庭
                                         審判長法  官  袁  從  楨
                                               法  官  姚  勳  昌
      法  官  郭  同  奇
右正本證明與原本無異。
檢察官得上訴。
被告不得上訴。
如不服本判決應於收受送達後十日內向本院提出上訴書狀，其未敘述上訴之理由者並
得於提起上訴後十日內向本院補提理由書（均須按他造當事人之人數附繕本）。
                                               書記官  陳  玫  伶
中      華      民      國    九十二     年      九      月    十九     日
                                                                        Ｆ


司法院資訊處製作；財團法人民間司法改革基金會備份。
